【裁判字號】    99,上更(一),220
【裁判日期】    990929
【裁判案由】    偽造文書
【裁判全文】
臺灣高等法院刑事判決             99年度上更(一)字第220號
上  訴  人  臺灣士林地方法院檢察署檢察官
被      告  乙○○
被      告  甲○○
上列上訴人因被告偽造文書案件，不服臺灣士林地方法院96年度
訴字第357號，中華民國96年8月27日第一審判決（起訴案號：臺
灣士林地方法院檢察署96年度偵字第2628號），提起上訴，本院
判決後（96年度上訴字第4820號），經最高法院99年度台上字第
3174號撤銷發回，本院判決如下：
    主  文
原判決撤銷。
乙○○、甲○○共同連續犯行使偽造私文書罪，各處有期徒刑肆
月，如易科罰金以銀元參佰元即新台幣玖佰元折算壹日，均減為
有期徒刑貳月，如易科罰金以銀元參佰元即新台幣玖佰元折算壹
日，均緩刑貳年。
    事  實
一、乙○○、甲○○分別係吳火圍、吳文清之妻。緣吳火圍、吳
    文清之母吳秋桂生前將所有臺北市士林區農會（以下簡稱士
    林區農會）及中華郵政股份有限公司陽明山郵局（以下簡稱
    陽明山郵局）帳戶印鑑交予乙○○保管。乙○○、甲○○明
    知吳秋桂已於民國（下同）92年11月9 日死亡，無從再授權
    渠等使用上開印鑑，竟意圖為第三人不法之所有，共同基於
    行使偽造私文書及詐欺取財之概括犯意聯絡，由乙○○指示
    甲○○於92年11月10日上午10時50分，至陽明山郵局，先委
    由不知情之郵局人員填寫「郵政存簿儲金提款單」（以下簡
    稱提款單），再於該提款單上盜用吳秋桂上開印鑑，表示領
    取吳秋桂帳戶（局號：0000000號，帳號：0000000號）內所
    有新臺幣（下同）49224 元存款之意，然後施用詐術，持以
    向郵局承辦人沈江義行使，使沈江義陷於錯誤，誤以為係吳
    秋桂要提領，而同意甲○○領取49224 元存款。同日上午11
    時20分許，則推由乙○○至士林區農會填寫「存摺類存款取
    款憑條」（以下簡稱取款條），並於該取款條上盜用吳秋桂
    上開印鑑，表示領取吳秋桂帳戶（帳號：0000000000號）內
    所有849 元存款之意，然後施用詐術持向農會人員行使，使
    不知情之農會承辦人張雪霞陷於錯誤，誤以為係吳秋桂要提
    領，而同意乙○○領取849 元存款。以上共連續領得吳秋桂
    生前存款共計50073 元，分別足生損害於陽明山郵局及士林
    區農會對吳秋桂死亡後存款管理及全體繼承人遺產繼承權之
    正確性。
二、案經臺灣士林地方法院檢察署檢察官自動檢舉偵查起訴。
    理  由
壹、程序方面
    按被告以外之人於審判外之言詞或書面陳述，除法律有規定
    者外，不得作為證據，刑事訴訟法第159條第1項固定有明文
    ；惟被告以外之人於審判外之陳述，雖不符同法第159條之1
    至第159之4之規定，而經當事人於審判程序同意作為證據，
    法院審酌該言詞陳述或書面陳述作成時之情況，認為適當者
    ，亦得為證據。又當事人、代理人或辯護人於法院調查證據
    時，知有第159條第1項不得為證據之情形，而未於言詞辯論
    終結前聲明異議者，視為有前項之同意，同法第159條之5第
    1、2項亦定有明文。被告乙○○、甲○○對卷內被告以外之
    人之供述證據均不爭執（本院上更(一)字第220 號卷第16頁反
    面參照），本院於審理時提示上開審判外陳述之內容並告以
    要旨，且經公訴人、被告到庭表示意見，亦未於言詞辯論終
    結前對該等記載審判外陳述筆錄之證據資格有何異議，依據
    首開規定，應視為被告2 人已有將上開審判外陳述作為證據
    之同意，本院審酌上開被告以外之人審判外陳述作成時之情
    況，並無不能自由陳述之情形，亦未見有何違法取證或其他
    瑕疵，且與待證事實具有關聯性，認為以之作為證據應屬適
    當，自均有證據能力。至於本院下列所引用卷內之文書證據
    ，檢察官、被告於本院均未主張排除下列文書證據之證據能
    力，且迄本院言詞辯論終結前均未表示異議，本院審酌前揭
    文書證據，並無顯有不可信之情況，依刑事訴訟法第159 條
    之4之規定，認均有證據能力。
貳、實體方面
一、訊據被告乙○○、甲○○坦承有於吳秋桂死亡後，由乙○○
    指示甲○○於92年11月10日上午10時50分，至陽明山郵局，
    委由不知情之郵局人員填寫提款單，再於該提款單上蓋用吳
    秋桂印鑑，領取吳秋桂帳戶內之存款49224 元；暨乙○○有
    於同日上午11時20分許，至士林區農會填寫取款條，然後於
    取款條上蓋用吳秋桂印鑑，領取吳秋桂帳戶內之存款849 元
    等情不諱，惟被告2 人均矢口否認有何行使偽造私文書及詐
    欺取財之犯行，被告乙○○、甲○○均辯稱：被告二人係謹
    遵婆婆吳秋桂生前意旨與全體繼承人之慣常默許，認為家族
    此時亟需用錢，而使用婆婆吳秋桂印章提款貼補辦理喪葬費
    用，並無盜用意圖及行使偽造私文書之主觀犯意。況且本件
    所有繼承人均同意提領，被告2 人提領存款用以支付喪葬費
    之行為，並未影響全體繼承人繼承權之正確性，所提領之款
    項用以支付喪葬費，全體繼承人亦無異議，於全體繼承人並
    無任何損害云云。經查：
  (一)吳秋桂於92年11月9 日死亡，其繼承人為長男吳武男、次男
    吳火圍、參男吳文標、肆男吳文清、長女即本件告訴人丙○○○等5 人，有財團法人新光吳火獅紀念醫院（下稱新光醫
    院）死亡證明書、戶籍謄本、繼承系統表、財政部台北國稅
    局遺產稅免稅證明書等附卷可稽（偵字第9190號卷第35至38
    頁、第65頁參照）；被告乙○○、甲○○於92年11月10日吳
    秋桂死亡後，分別前往士林區農會、陽明山郵局提領吳秋桂
    名下存款共計50073元，業經被告2人坦承在卷，並有士林區
    農會94年9 月27日士農信字第09410668號函所附92年11月10
    日取款條（偵字第9190號卷第77頁、第82頁反面參照）、中
    華郵政股份有限公司臺北郵局（下稱臺北郵局）95年10月 3
    日北營字第0950904204號函所附陽明山郵局92年11月10日提
    款單（偵續字第168號卷第23、24頁參照）可資佐證，被告2
    人於吳秋桂死亡後確實仍以吳秋桂之名義領取上揭存款，應
    可認定。
  (二)被告2 人稱其婆婆吳秋桂生前與渠夫妻同住，將系爭印鑑交
    付被告乙○○保管及委其代為領款等情，與吳武男、吳火圍
    、吳文標於偵查中所供並不相違（偵字第9190號卷第113 、
    182、183、184、185等頁，該偵查案件係告訴人丙○○○以
    吳武男、吳文圍、吳文標、吳文清4 人涉嫌詐欺等提出告訴
    ，業經不起訴處分），參以吳秋桂過世前已年邁體弱之事實
    ，可徵吳秋桂生前確有可能曾授權被告乙○○使用系爭印鑑
    提領陽明山郵局、士林區農會等帳戶存款，用以支付其生前
    當時之生活費、醫療費等開銷。
  (三)惟刑法之偽造文書罪，以行為人無製作權而捏造他人名義製
    作文書，足以生損害於公眾或他人為構成要件，並不以行為
    人係基於不法所有意圖之動機為必要。且所謂「足以生損害
    於公眾或他人」，亦以有生損害之虞即已足，而不必確有損
    害之發生。次按權利能力終於死亡，其權利義務因死亡而發
    生繼承，由繼承人承受。且繼承人有數人時，在分割財產前
    ，各繼承人對於遺產全部為公同共有，為民法第1147條、第
    1151條所明定。又委任關係，因當事人一方死亡、破產或喪
    失行為能力而消滅，民法第550 條前段亦定有明文。且遺產
    與贈與稅法第17條第1 項第10款關於被繼承人之喪葬費以一
    百萬元計算，自遺產總額中扣除，免徵遺產稅之規定，僅係
    遺產稅計算範圍之規定，難以執為非遺產繼承人，亦非以遺
    產管理人或遺囑執行人身分者，得以任意製作被繼承人名義
    之提款單提款之依據。本件被繼承人吳秋桂亡故後，其繼承
    人有乙○○等2 人之配偶及其長子吳武男、三子吳文標，以
    及長女即告訴人丙○○○等共5 人，依前揭規定，因吳秋桂
    死亡而發生遺產繼承原因時，其遺產即由上開繼承人5 人公
    同共有。而吳秋桂之繼承人於當時並非均同意被告2 人於吳
    秋桂死亡後提領其帳戶內之款項（他字第456號卷第1、2 頁
    丙○○○之告訴狀參照），且被告2 人於偵訊中自稱：上開
    過程吳火圍、吳文清及其他兄弟吳武男、吳文標並不知情等
    語（偵續字第168 號卷第46頁、第47頁參照），既然不知情
    ，如何同意？至於事後繼承人是否均已同意，與本案無關。
    因此被告2 人辯稱本件所有繼承人均同意提領云云，自為無
    據。因此，被告2 人未經全體公同共有人同意，即擅自以吳
    秋桂名義製作吳秋桂之提款單，提取吳秋桂名下之存款，縱
    吳秋桂生前有授權乙○○使用其印鑑提領存款，其委任關係
    ，亦因吳秋桂之死亡而消滅，被告2 人於吳秋桂死亡後，猶
    冒偽其名義，製作提款單，自係偽造私文書。被告2 人所辯
    係謹遵婆婆吳秋桂生前意旨與全體繼承人之慣常默許，而使
    用吳秋桂印章提款貼補辦理喪葬費用，並無盜用意圖及行使
    偽造私文書之主觀犯意云云，無法為被告2人有利之認定。
  (四)金融機關就其行庫之客戶存款有保管之責，倘被存款戶要求
    提款，金融業者必需依規定或約定為相關之審核，始得付款
    ，否則難以對抗真正權利人之權利主張。職是之故，倘存款
    戶亡故後，金融業者無法仍憑該存款戶之印鑑付款，依規定
    需由繼承人照正常程序辦理死亡繼承，有士林區農會99年 6
    月28日士農信字第0991000456號函及臺北郵局99年6 月28日
    北營字第0990021703號函在卷可憑（本院上更(一)字第220 號
    卷第28頁、第29-1頁參照）。則乙○○、甲○○2 人未告知
    吳秋桂已經亡故而持吳秋桂之印鑑，逕向士林區農會及陽明
    山郵局提取已故之吳秋桂在該等行庫之存款，自係施用詐術
    ，並足以生損害於士林區農會及陽明山郵局對於已故存款人
    之存款管理。且繼承原因發生後，部分繼承人擅自提領被繼
    承人之存款使用，其所為亦影響全體繼承人繼承權之正確性
    。
  (五)綜上所述，本件被告2 人行使偽造私文書及詐欺取財之犯行
    堪以認定，應予依法論科。
二、新舊法比較：
  (一)被告行為後，刑法於94年1月7日修正通過，於94年2月2日公
    布，並於95年7月1日施行。按行為後法律有變更者，適用行
    為時之法律，但行為後之法律有利於行為人者，適用最有利
    於行為人之法律，現行刑法第2條第1 項定有明文。刑法第2
    條本身雖經修正，但刑法第2 條屬適用法律之準據法，本身
    尚無比較新舊法之問題，應一律適用裁判時之現行刑法第 2
    條規定以決定適用之刑罰法律。行為後法律有變更，致發生
    新舊法比較適用者，除易刑處分，係刑罰執行問題，及拘束
    人身自由之保安處分，因與罪刑無關，不必為綜合比較外，
    比較時應就罪刑有關之共犯、未遂犯、想像競合犯、牽連犯
    、連續犯、結合犯，以及累犯加重、自首減輕暨其他法定加
    減原因（如身分加減）與加減例等一切情形，綜其全部罪刑
    之結果而為比較，並予整體之適用，而分別說明如下：
  1.刑法第339條第1項詐欺罪，其法定刑有罰金刑規定，而依被
    告行為時即修正前刑法第33條第5 款規定：「罰金：（銀元
    ）1元（即新臺幣3元）以上」，修正後刑法第33條第5 款規
    定：「罰金：新臺幣1 千元以上」，比較新舊法結果，適用
    新法並未對被告較有利，以被告行為時即修正前之規定較有
    利於被告。
  2.被告行為時即修正前刑法第28條規定：「2 人以上共同『實
    施』犯罪之行為者，皆為共同正犯。」，修正後刑法第28條
    規定：「2 人以上共同『實行』犯罪之行為者，皆為共同正
    犯。」，將舊法之「實施」修正為「實行」，而原「實施」
    之概念，包含陰謀、預備、著手及實行等階段之行為，修正
    後僅共同實行犯罪行為始成立共同正犯，是修正後新法共同
    正犯之範圍已有限縮，排除陰謀犯、預備犯之共同正犯，新
    舊法就共同正犯之範圍既因此而有變動，自屬犯罪後法律有
    變更，而非僅屬純文字修正，應有新舊法比較適用之問題（
    最高法院96年度臺上字第934 號裁判意旨參照）。本案被告
    不論依新舊法均成立共同正犯，適用新法並未對被告較有利
  3.被告行為後，刑法第55條牽連犯之規定業經刪除，被告所犯
    各罪，依修正後規定應予分論併罰，經比較新舊法結果，適
    用新法並未對被告較有利，自以修正前之規定較有利於被告
    。
  4.被告行為後，刑法刪除第56條連續犯之規定，所犯各罪應依
    數罪併罰之規定分論併罰，經比較修正前、後法律，以修正
    前之法律較有利於被告。
  5.本件被告前未曾犯罪受有期徒刑之宣告，此時不論依修正前
    後刑法第74條規定，皆得宣告緩刑。然從撤銷緩刑規定的角
    度而言，94年2月2日修正公佈之刑法放寬撤銷緩刑事由，對
    行為人較不利，但從新刑法施行法第6條之1可知，不論緩刑
    宣告係在新法施行前而適用舊法為之，或新法施行後適用新
    法為之，皆得依新法規定撤銷緩刑，故就撤銷緩刑而言，沒
    有新舊法何者較有利或不利之比較問題。但新刑法第74條第
    2項得命行為人履行負擔，同條第4項緩刑效力不及於從刑及
    保安處分，而舊刑法行為人不須履行負擔且緩刑效力及於主
    刑及從刑，整體比較之下，依新刑法第74條所為緩刑宣告較
    不利於行為人，故依新刑法第2條第1項前段，應適用行為時
    法律，即舊刑法緩刑規定（臺灣高等法院暨所屬法院因應新
    修正刑法施行座談會第19號提案研究結論參照）。
  6.綜上法律修正前後之比較，揆諸前揭最高法院決議及修正後
    刑法第2條第1項所定之「從舊從輕」原則，本件應適用被告
    行為時，即修正前之刑法相關規定。
  (二)依修正前刑法第41條第1項前段及罰金罰鍰提高標準條例第2
    條之規定，易科罰金之折算標準，應以銀元三百元折算一日
    ，經換算為新臺幣後，應以新臺幣九百元折算為一日。修正
    後刑法第41條第1 項前段則規定「犯最重本刑為五年以下有
    期徒刑以下之刑之罪，而受六個月以下有期徒刑或拘役之宣
    告者，得以新臺幣一千元、二千元或三千元折算一日，易科
    罰金。」比較新舊法之結果，易科罰金部分應以舊法有利於
    被告。
  (三)綜上(一)(二)之敘述，本件被告2人均應適用行為時之舊法。
三、核被告乙○○、甲○○所為，皆係犯刑法第216條、第210條
    行使偽造私文書罪及刑法第339條第1項之詐欺取財罪。起訴
    書雖未提及被告2人涉犯刑法第339 條第1項之詐欺取財罪，
    惟此部分與起訴之行使偽造私文書部分，具有裁判上一罪之
    牽連關係，仍為起訴效力所及，本院自應併予審酌。渠等未
    經全體公同共有人同意，盜用印鑑進而偽造吳秋桂名義製作
    私文書，盜用印章係偽造私文書之階段行為；偽造之低度行
    為，應為行使偽造私文書之高度行為吸收，均不另論罪。又
    被告2 人間有犯意之聯絡與行為之分擔，應論以修正前刑法
    第28條之共同正犯。被告2 人利用不知情之陽明山郵局人員
    代為填寫提款單，為間接正犯。被告2 人前後兩次行使偽造
    私文書及詐欺取財罪之所為，均時間緊接，手法類似，觸犯
    構成要件相同之罪名，顯係基於概括犯意所為，均應論以修
    正前刑法第56條之連續犯，並以一罪論。被告2人所犯上開2
    罪間，有方法結果之牽連關係，應從一重論以行使偽造私文
    書罪處斷。
四、原審判決未為詳查，誤認被告乙○○、甲○○以已死亡之吳
    秋桂名義，使用系爭印鑑提領存款，用以支付喪葬費用之行
    為，雖未符合被繼承人死亡後，關於其遺產之法律行為應由
    全體繼承人為之之規定，惟檢察官未能證明被告2 人主觀上
    具備偽造私文書並持以行使之故意，及對於可能對公眾或他
    人造成損害有所認識；又被告等被訴上開提款行為客觀上亦
    未足生損害於公眾或他人，而認被告乙○○、甲○○2 人之
    罪證不足，不構成刑法第216條、第210條之行使偽造私文書
    罪，為其2 人無罪之諭知，尚有未洽。檢察官據此提起上訴
    ，認被告2 人上開行為構成刑法第216條、第210條之行使偽
    造私文書罪，其上訴為有理由，應由本院予以撤銷改判。
五、爰審酌被告2 人前無不良素行（有本院被告前案紀錄表在卷
    可稽）、智識程度、本件行使偽造私文書及詐欺取財之手段
    、所生危害及犯後之態度暨告訴人丙○○○已表示不追究（
    本院上更(一)字第220 號卷第45頁反面參照）等一切情狀，分
    別量處如主文第2 項所示之刑，並諭知易科罰金之折算標準
    。又被告2 人係於92年間犯上開之罪，所犯合於中華民國九
    十六年罪犯減刑條例之減刑條件，應依該條例第2條第1項第
    3款規定，就所受宣告之有期徒刑減二分之一。末查，被告2
    人均未曾受有期徒刑以上刑之宣告，有本院被告全國前案紀
    錄表在卷可稽，渠2 人因一時失慮誤觸刑章，經此偵、審暨
    科刑教訓，當知警惕，信無再犯之虞，本院因認對被告2 人
    所宣告之刑以暫不執行為適當，爰依修正前刑法第74條第 1
    款規定，均諭知緩刑2年，以啟自新。
據上論斷，應依刑事訴訟法第369條第1項前段、第364條、第299
條第1項前段、刑法第2條第1項前段、第210條、第216條、第339
條第1項、修正前刑法第28條、第55條、第56條、第41條第1項前
段、第74條第1款、刑法施行法第1 條之1、修正前罰金罰鍰提高
標準條例第2條、現行法規所定貨幣單位折算新臺幣條例第2條、
中華民國九十六年罪犯減刑條例第2條第1項第3款、第7條、第 9
條，判決如主文。
本案經檢察官鄭龍照到庭執行職務。
中    華    民    國    99    年    9    月    29     日
                  刑事第三庭    審判長法  官  陳博志
                                      法  官  陳德民
                                      法  官  劉興浪
以上正本證明與原本無異。
如不服本判決，應於收受送達後10日內向本院提出上訴書狀，其
未敘述上訴之理由者並得於提起上訴後10日內向本院補提理由書
（均須按他造當事人之人數附繕本）「切勿逕送上級法院」。
                                      書記官  王詩涵
中    華    民    國    99    年    9     月    29    日
本案論罪科刑法條全文
刑法第216條：
行使第210條至第215條之文書者，依偽造、變造文書或登載不實
事項或使登載不實事項之規定處斷。
刑法第210條：
偽造、變造私文書，足以生損害於公眾或他人者，處5 年以下有
期徒刑。
刑法第339條：
意圖為自己或第三人不法之所有，以詐術使人將本人或第三人之
物交付者，處 5 年以下有期徒刑、拘役或科或併科 1 千元以下
罰金。
以前項方法得財產上不法之利益或使第三人得之者，亦同。
前二項之未遂犯罰之。

司法院資訊處製作；財團法人民間司法改革基金會備份。
